【裁判字號】    95,智,15
【裁判日期】    970509
【裁判案由】    損害賠償（專利權）
【裁判全文】
臺灣臺中地方法院民事判決                95年度智字第15號
原      告  甲○○
原      告  金家寶工業有限公司
兼上一人之
法定代理人  乙○○
上列三人共同
訴訟代理人  林誌誠律師
被      告  全祐開發股份有限公司
                      設台中縣.
法定代理人  丙○○    住台中縣.
訴訟代理人  許盟志律師
上列當事人間請求損害賠償（專利權）事件，本院於民國97年4
月30日言詞辯論終結，判決如下：
    主      文
原告之訴及其假執行之聲請均駁回。
訴訟費用由原告負擔。
    事實及理由
壹、兩造爭執要旨：
  一、原告主張：新型「排油煙機頂殼與側板之接合改良」專利
      ，係原告乙○○、甲○○所享有創作，授權原告金家寶工
      業有限公司使用，專利及專利授權實施期間自民國86年2
      月1日起至97年8月7日止。上開新型第121229號專利係指
      「排油煙機頂殼與側板之接合改良」，其係於排油煙機之
      頂殼前緣圓弧邊兩側延伸出兩凸片，其餘邊緣則成90度之
      彎角，而該側板之圓弧處為一可供凸片插入卡合之容置空
      間，另相對頂殼之90度彎角邊亦有相對之摺邊，當頂殼摺
      邊與側板摺邊施以點焊後，兩側之凸片乃容置於側板前緣
      圓弧處之無摺角空間內，因頂殼圓弧邊略具有彈性，置入
      側板內時有一定之外張向外，故雖無法施以點焊，但仍不
      會有開縫之缺失產生者。而被告明知上開專利為原告乙○
      ○、甲○○所享有，自93年迄今，在未經原告乙○○、甲
      ○○授權使用之情況下，卻擅自妨害該新型專利，對原告
      造成莫大傷害。茲依民法第184條第1項前段、第216條第1
      項、專利法第108條準用同法第85條等規定，請求被告賠
      償新臺幣（下同）500萬元，其金額計算如下：
      1.單以美國同一家客戶，同期比較之損失：
        92年6月～93年5月出貨總金額13,829,020元。
        93年6月～94年5月出貨總金額12,047, 452元。
        減產總金額：1,781,568元。
        今年因被告之不法侵害造成更大的損害：
        93年6月～94年1月出貨總金額9,648,885元。
        94年6月～95年1月出貨總金額5,965,796元。
        94年6月～95年1月出貨總金額與前年至去年同期相較減
        產總金額達3,683,089元。
        合計減產總金額5,464,657元。
      2.全年因減產而產生員工怠工之損失計1,200,000元（公
        司因減產而受損失）。
      3.因侵犯專利而造成本廠名譽之損失計2,000,000 元。
      1.+2.+3.合計損失為8,664,657元。
      以上為原告甲○○、乙○○及原告金家寶工業有限公司所
      受之全部損失，今原告3人僅就受被告侵害所受損失中之
      500萬元求償，其餘部分拋棄。為此，提起本件訴訟，並
      聲明：(1)被告應給付原告500萬元，及自起訴狀繕本送達
      被告之翌日起至清償日止按週年利率百分之五計算之利息
      ；(2)訴訟費用由被告負擔；(3)願供擔保，請准宣告假執行
      。
  二、被告抗辯：原告金家寶工業有限公司雖曾發函被告及被告
      委託生產之協力廠商，然均僅泛言被告侵害其新型專利，
      並未指明被告究係何項產品侵害其專利。又原告分別以美
      國同一家客戶92年、93年度，及93年、94年度出貨總金額
      之差額分別請求減產總金額1,781,568元、3,683,089元、
      全年因減產而產生員工怠工之損失1,200,000元、因侵犯
      專利造成該廠名譽之損失2,000,000元云云，惟查：依專
      利法第108條準用同法第85條規定請求損害賠償，僅得就
      該法條所列方式即依民法第216條之規定或以實施專利權
      通常可獲得之利益，與受害後實施同一專利權所得利益之
      差額所受損害、或依侵害人因侵害行為所得之利益，「擇
      一」計算其損害，再加上專利權人之業務上信譽因侵害而
      致減損時，得另請求賠償相當之金額。以此觀之，原告所
      列上開損害，絕非「擇一」計算其損害，於法即有未合。
      再者，原告所提上開損失，均未提出任何證據資料以實其
      說，其真實性如何已值懷疑，且其中員工怠工之損失、名
      譽損失等，原告均未說明其計算基礎，亦未證明原告業務
      上信譽如何因侵害而致減損？原告主張自足無採信。並聲
      明：(1)原告之訴及假執行之聲請均駁回；(2)訴訟費用由原
      告負擔；(3)如受不利判決，願供擔保請准宣告免為假執行
      。
貳、得心證之理由：
  一、原告3人主張原告乙○○、甲○○為新型第121229號「排
      油煙機頂殼與側板之接合改良」專利（以下稱系爭專利）
      之專利權人，專利權期間自86年2月1日起至97年8月7日止
      ；原告乙○○、甲○○將系爭專利權授權原告金家寶工業
      有限公司實施，授權期間為86年2月1日起至97年8月7日止
      ，並已向經濟部中央標準局（現改制為經濟部智慧財產局
      ）申請登記之事實，業據原告3人提出專利證書、專利授
      權契約書、專利權授權實施登記申請書及經濟部智慧財產
      局（94）智專一(一)15142字第09420891560號函為證，被告
      對此未為爭執，故可信為真實。
  二、原告主張被告製造之型號CY-198排油煙機侵害其專利權，
      雖提出財團法人台灣經濟發展研究院之專利權侵害鑑定研
      究報告書及台灣省機械技師公會之專利侵害鑑定報告為依
      據。惟查：前開2份專利侵害鑑定報告之待鑑定物，為原
      告於94年6月6日在美國加州向三陽牌抽油煙機美加總公司
      （SAN YANG PAIRANGE HOOD CD.,INC.）購買，業據原告訴
      訟代理人陳述明確（參見本院95年4月10日言詞辯論筆錄
      ），並有其提出之購買憑證在卷可參。惟被告否認該待鑑
      定物（型號CY-198排油煙機）是被告製造外銷至三陽牌抽
      油煙機美加總公司之產品，而原告就該待鑑定物確為被告
      所製造之事實，並未舉出事證以實其說，故尚難以該2份
      專利侵害鑑定報告，即認為被告製造之排油煙機係侵害原
      告之系爭專利權。
  三、本院命被告提出其製造之型號CY-198排油煙機到庭，經原
      告乙○○檢視後，認為該排油煙機就系爭專利權實施部分
      ，與原告向三陽牌抽油煙機美加總公司購買之型號CY-198
      排油煙機完全相同，兩造並同意以被告提出之該排油煙機
      送請鑑定（以上參見本院95年6月21日言詞辯論筆錄）。
      嗣本院將被告提出之該排油煙機送請財團法人中華工商研
      究院鑑定，該鑑定機關於95年12月12日召開專利侵害鑑定
      之案情說明會議後（原告乙○○及被告公司負責人丙○○
      均到場），原告於95年12月22日具狀略謂：「本事件於95
      年12月12日於財團法人中華工商研究院進行鑑定時，被告
      所提供之樣本與原告於市場上所購得由被告所售出之產品
      似有不同」；且原告訴訟代理人於96年2月7日言詞辯論期
      日亦陳稱：「因為被告該產品構造已經改過，與原來製造
      的產品不一樣，即與他出售到美國的產品不一樣，所以送
      鑑定無意義，本件不同意以該抽油煙機為鑑定物。」由此
      可知，原告已自承被告提出於法院之該排油煙機並未侵害
      原告之系爭專利權。
  四、兩造最終合意以原告向三陽牌抽油煙機美加總公司購買之
      型號CY-198排油煙機送請財團法人中華工商研究院鑑定，
      其鑑定結論為：「本案待鑑定物之構件內容、特徵，與本
      案中華民國新型專利證書號第121229號『排油煙機頂殼與
      側板之接合改良』之申請專利範圍構成實質不相同，即未
      落入本案新型專利之申請專利範圍。」此有該院96年12月
      24日（96）中北惠字第12019號函檢附之專利權侵害鑑定
      研究報告書在卷可稽（鑑定內容詳參該報告書），而兩造
      對該鑑定報告均無異議，故可認為原告向三陽牌抽油煙機
      美加總公司購買之型號CY-198排油煙機，亦未侵害原告之
      系爭專利權。
  五、綜上所述，原告既然無法證明被告製造之排油煙機侵害原
      告之系爭專利權，則其依民法第184條第1項前段、專利法
      第108條準用第85條等規定，請求被告應賠償原告500萬元
      ，及自起訴狀繕本送達被告之翌日起至清償日止按週年利
      率百分之五計算之遲延利息，即無理由，應予駁回。而原
      告陳明願供擔保聲請宣告假執行部分，因本訴經敗訴駁回
      ，其假執行之聲請，已失所依附，應併予駁回。
  六、依民事訴訟法第78條、第85條第1項前段規定，本件訴訟
      費用應由敗訴之原告3人共同負擔。
中    華    民    國    97    年    5     月    9     日
                  民事第三庭    法  官  游文科
正本係照原本作成。
如對本判決上訴，須於判決送達後20日內向本院提出上訴狀。
中    華    民    國    97    年    5     月    9     日
                                書記官  謝坤冀


司法院資訊處製作；財團法人民間司法改革基金會備份。
